臺灣板橋地方法院刑事判決　　　　　　 95年度簡上字第879號
上　訴　人
即　被　告　甲○○
上列上訴人即被告因違反動產擔保交易法案件，不服本院95年度
簡字第6155號中華民國95年10月16日第一審判決（聲請簡易判決
處刑案號：95年度偵字第16266 號），提起上訴，本院管轄之第
二審合議庭判決如下：
    主  文
原判決撤銷。
甲○○動產擔保交易之債務人，意圖不法之利益，將標的物遷移
，致生損害於債權人，處有期徒刑月，如易科罰金，以銀元
佰元折算壹日。
    事  實
一、甲○○於民國九十三年十二月一日，以其所有車牌號碼八N
    ─二○一一號自用小客車一輛設定動產抵押權，向南山人壽
    保險股份有限公司（下稱南山人壽公司）貸款新臺幣（下同
    ）五十萬元，約定分四十八期償還，期間自九十三年十二月
    一日起至九十七年十二月一日止，每期繳付一萬五千二百十
    五元，並向臺北區監理所設定動產抵押權，標的物約定存放
    地點為臺北縣中和市○○街二五巷十二弄八之二號甲○○住
    處，不得將該標的物任意遷移、出賣或為其他處分。詎甲○
    ○取得貸款後，竟意圖不法之利益，僅繳付九期之分期款項
    後，即自九十四年十月一日起拒償本息，並任由石峻豪將該
    車遷移，致南山人壽銀行追索無著受有損害。
二、案經南山人壽公司訴由臺灣板橋地方法院檢察署檢察官偵查
    聲請簡易判決處刑。
    理  由
一、按被告以外之人於審判外之言詞或書面陳述，除法律有規定
    者外，不得作為證據；又被告以外之人於審判外之陳述，雖
    不符第一百五十九條之一至第一百五十九條之四之規定，但
    經當事人於審判程序同意作為證據，法院審酌該言詞陳述或
    書面陳述作成時之情況，認為適當者，亦得為證據；當事人
    、代理人或辯護人於法院調查證據時，知有第一百五十九條
    第一項不得為證據之情形，而未於言詞辯論終結前聲明異議
    者，視為有前項之同意，刑事訴訟法第一百五十九條第一項
    、第一百五十九條之五規定甚明。經查，本判決後開所引用
    之各該被告以外之人於審判外之陳述（包括書面陳述），對
    本件被告而言，固皆屬傳聞證據，惟被告就前揭審判外陳述
    ，於本院審判期日時表示同意作為證據；而檢察官雖知上開
    證據資料為傳聞證據，但於本院審判期日中則表示無意見而
    不予爭執，且迄至言詞辯論終結前亦未再聲明異議。本院審
    酌上開證據資料製作時之情況，尚查無違法不當及證明力明
    顯過低之瑕疵，亦認為以之作為證據應屬適當，故揆諸前開
    法律規定與說明，爰逕依刑事訴訟法第一百五十九條之五規
    定，認前揭證據資料均例外有證據能力。
二、訊據上訴人即被告甲○○於本院審理時固坦承有親自簽立本
    件車輛動產抵押暨借款契約書，其後交由石峻豪使用等事實
    ，惟矢口否認有何違反動產擔保交易法犯行，辯稱：實際買
    車的人係石峻豪，其僅是掛名車主云云。惟被告與告訴人南
    山人壽公司設定動產抵押及辦理貸款，業據告訴人之代理人
    乙○○、洪玉樟於偵查中指述綦詳，並有車輛動產抵押暨借
    款契約書、動產擔保交易動產抵押設定登記申請書各一份、
    汽（機）車過戶申請登記書三紙、汽車新領牌照登記書一紙
    、繳款明細表、電話催收聯絡表、存證信函各一份附卷可稽
    ，且被告在本院審理中亦坦承車輛動產抵押貸款契約書上甲
    ○○的簽名係其親簽，自屬動產擔保交易之債務人。且依上
    開契約書之其他約定事項第十四條明定：「本契約書所載乙
    方之住所（營業所）為約定收受通知及標的物置放之處所，
    如有變更，乙方應以書面通知甲方，且非經甲方以書面同意
    並辦理動產抵押變更登記者乙方不得遷移本件抵押車輛。」
    縱被告所稱本件車輛並非其所使用一節屬實，然其既為上開
    契約之債務人，即負有動產擔保交易法所定義務，並應督促
    實際使用人不得違反法律規定。被告將本件車輛交由石峻豪
    使用，且容認石峻豪將本件車輛遷離上揭約定所在地，亦未
    通知並獲債權人同意，則被告意圖不法之利益，將標的物遷
    移，致生損害於債權人之犯行已明，從而被告聲請傳喚石峻
    豪或簽訂上開契約時在場人員欲證明車子確係石峻豪所購並
    為石峻豪藏匿，均無礙本罪之成立，核無必要，併此敘明。
    準此，被告前揭所辯，尚難憑信。本件事證明確，被告犯行
    堪以認定。
三、刑法新舊法之比較，按被告行為後，九十四年二月二日修正
    公布之刑法，已於九十五年七月一日施行。修正後刑法第二
    條第一項「行為後法律有變更者，適用行為時之法律。但行
    為後之法律有利於行為人者，適用最有利於行為人之法律」
    之規定，係規範行為後法律變更所生新舊法律比較適用之準
    據法，於修正後刑法施行後，自應適用上開規定，為「從舊
    從輕」之比較；又比較新舊法時，應就罪刑有關之共犯、未
    遂犯、想像競合犯、牽連犯、連續犯、結合犯，以及累犯加
    重、自首減輕暨其他法定加減原因（如身分加減）與加減例
    等一切情形，綜其全部罪刑之結果而為比較後，再適用有利
    於行為人之法律處斷，而不得一部割裂分別適用不同之新舊
    法，有最高法院二十四年上字第四六三四號、二十九年上字
    第九六四號判例意旨及最高法院九十五年第八次刑事庭會議
    決議可資參照。
（一）動產擔保交易法第三十八條之法定刑含有罰金。而九十五
      年六月十四日修正公布、同年七月一日施行之刑法施行法
      增訂第一條之一規定：「中華民國九十四年一月七日刑法
      修正施行後，刑法分則編所定罰金之貨幣單位為新臺幣。
      九十四年一月七日刑法修正時，刑法分則編未修正之條文
      定有罰金者，自九十四年一月七日刑法修正施行後，就其
      所定數額提高為三十倍。但七十二年六月二十六日至九十
      四年一月七日新增或修正之條文，就其所定數額提高為三
      倍」。另刑法第三十三條第五款修正為：「主刑之種類如
      下：五、罰金：新臺幣一千元以上，以百元計算之」。而
      依被告行為時之刑罰法律，罰金係以銀元為單位，並依罰
      金罰鍰提高標準條例第一條前段規定之提高倍數十倍，至
      於罰金最低額依修正前刑法第三十三條第五款規定則為銀
      元一元。比較修正前、後之法律規定，罰金最高額經換算
      後之結果並無二致，惟就罰金最低額部分，依新法規定為
      新臺幣一千元，依舊法規定為銀元一元（即新臺幣三元）
      。是比較上述修正前、後之刑罰法律，以被告行為時關於
      科處罰金刑之法律較有利於被告。
（二）修正前刑法第四十一條第一項前段規定：「犯最重本刑為
      五年以下有期徒刑以下之刑之罪，而受六個月以下有期徒
      刑或拘役之宣告，因身體、教育、職業、家庭之關係或其
      他正當事由，執行顯有困難者，得以一元以上三元以下折
      算一日，易科罰金。」，上開易科罰金折算標準，並依被
      告行為時之修正前罰金罰鍰提高標準條例第二條前段（現
      已刪除）之規定，就其原定數額提高為一百倍折算一日，
      則被告行為時之易科罰金折算標準，應以銀元一百元以上
      三百元以下折算一日，經折算為新臺幣後，應以新臺幣三
      百元以上九百元以下折算一日。惟修正後刑法第四十一條
      第一項前段則規定：「犯最重本刑為五年以下有期徒刑以
      下之刑之罪，而受六個月以下有期徒刑或拘役之宣告者，
      得以新臺幣一千元、二千元或三千元折算一日，易科罰金
      。」，比較修正前後之易科罰金折算標準，以適用被告行
      為時之修正前刑法及修正前罰金罰鍰提高標準條之規定，
      較有利於被告。
（三）經綜合全部罪刑而為比較結果，本件涉及新舊法比較適用
      者，新法之規定非有利於被告，揆諸上揭說明，應依刑法
      第二條第一項前段，一體適用被告行為時之舊法規定，合
      先敘明。
四、核被告甲○○所為，係犯動產擔保交易法第三十八條之罪，
    原審據以論罪科刑，固非無見。惟查：（一）本件被告係以
    其所有車牌號碼八N ─二○一一號自用小客車一輛設定動產
    抵押權，向南山人壽公司貸款，已如前述，原審判決引用檢
    察官聲請簡易判決處刑書之記載而認係以「動產擔保交易附
    條件買賣」之方式購買本件車輛，尚有未洽。（二）刑事審
    判旨在實現刑罰權分配之正義，所以法院對於有罪被告之科
    刑，應符合罪刑相當原則，使輕重得宜，罪當其罪，以契合
    社會之法律感情，此所以刑法第五十七條明定科刑時應審酌
    一切情狀，尤應注意該條各款所列事項以為科刑輕重之標準
    ，縱使基於目的性考量，認定有犯罪預防之必要，而必須加
    重裁量時，亦僅得在罪責相當性之範圍內為加重，不宜單純
    強調刑罰之威嚇功能。動產擔保交易制度雖係以該動產為債
    權之擔保，故不許債務人任意遷移、處分動產，然究係私人
    間之債權債務關係，應由債權人注重債務人之債信而決定是
    否與之成立契約，並據而選擇適當手段以確保債權之履行，
    國家刑罰不宜過度介入此民事債務糾葛，原審未能審酌上情
    ，量處上訴人有期徒刑四月，揆諸上揭說明，其刑罰權之裁
    量與該法律秩序之理念及比例原則尚有未符之處。上訴意旨
    所執之前開理由，固無足採，惟原審判決既有上述可議之處
    ，自應由本院合議庭予以撤銷改判。爰審酌被告素行及其犯
    罪之動機、目的、手段、對被害人造成損失程度及犯罪後之
    態度等一切情狀量處如主文所示之刑，並諭知易科罰金之折
    算標準。
據上論斷，應依刑事訴訟法第四百五十五條之一第一項、第三項
、第三百六十九條第一項前段、第三百六十四條、第二百九十九
條第一項前段，動產擔保交易法第三十八條，刑法第二條第一項
前段、第十一條前段，修正前刑法第四十一條第一項前段，罰金
罰鍰提高標準條例第一條前段、修正前罰金罰鍰提高標準條例第
二條，判決如主文。
本案經檢察官沈志成到庭執行職務。
中　　華　　民　　國　　96　　年　　2 　　月　　8 　　日
                  刑事第十五庭  審判長法　官  陳鴻清
                                      法  官  朱嘉川
                                      法  官  劉安榕
上列正本證明與原本無異。
不得上訴。
                                      書記官  楊馥如
中　　華　　民　　國　　96　　年　　2　　月　　14　 　日
附錄本案論罪科刑法條全文：
動產擔保交易法第38條
動產擔保交易之債務人，意圖不法之利益，將標的物遷移、出賣
、出質、移轉、抵押或為其他處分，致生損害於債權人者，處三
年以下有期徒刑、拘役或科或併科六千元以下之罰金。
